臺灣嘉義地方法院民事簡易判決
109年度嘉簡字第881號
原      告  台新國際商業銀行股份有限公司

法定代理人  尚瑞強  
訴訟代理人  陳怡安 洪敏智

被      告  鄭力賢  
            鄭力仁  
            鄭玉霞  
            鄭玉綿  
上列當事人間請求撤銷遺產分割登記事件，本院於民國110年3月
30日言詞辯論終結，判決如下：
    主  文
原告之訴駁回。
訴訟費用由原告負擔。
    事實及理由
一、被告鄭力賢無正當理由未於言詞辯論期日到場，核無民事訴
    訟法第386條各款所列情形，爰依原告聲請，由其一造辯論
    而為判決。
二、原告主張：被告鄭力賢向原告申請現金卡使用，嗣後未依約
    如期繳款，至民國109年12月14日止尚積欠新台幣（下同）3
    96,859元及其利息未為清償。經原告調閱被告鄭力賢之相關
    資料，查得被告鄭力賢之被繼承人鄭陳含笑留有如附表所示
    之遺產（下稱系爭遺產），被告鄭力賢未聲明拋棄繼承，依
    法被繼承人鄭陳含笑所留之系爭遺產應由其全體繼承人即被
    告鄭力賢、鄭力仁、鄭玉霞、鄭玉綿（被告鄭力仁、鄭玉霞
    、鄭玉綿下合稱被告鄭玉綿等3人）共同繼承。惟被告鄭力
    賢因積欠原告上開款項未清償，恐其繼承鄭陳含笑之遺產後
    為原告追索，乃與被告鄭玉綿等3人協議分割系爭遺產，僅
    由被告鄭力仁就附表編號1土地（下稱系爭土地）為分割繼
    承登記，就附表編號2房屋（下稱系爭房屋，與系爭土地，
    合稱系爭不動產）為房屋稅納稅義務人變更登記，被告鄭力
    賢則全然放棄登記為所有權人，其等之行為不啻等同將被告
    鄭力賢應繼承被繼承人之財產權利（即潛在應繼分）無償移
    轉予被告鄭力仁，自屬有害於原告之債權，爰依民法第244
    條第1項、第4項規定，提起本件訴訟。並聲明：㈠、被告就
    被繼承人鄭陳含笑所遺如附表所示之遺產所為之遺產分割協
    議之債權行為，及被告鄭力仁就系爭土地所為之分割繼承登
    記之物權行為均應予撤銷。㈡、被告鄭力仁應將系爭土地，
    登記日期108年10月23日之分割繼承登記予以塗銷（本院卷
    第161、163頁）。
三、被告部分：
㈠、被告鄭玉綿等3人均辯以：被繼承人鄭陳含笑生前均係被告鄭
    力仁在照顧，其生前及過世後之所有花費包含醫療費（142,
    007元）、看護費（1,188,000元，每月22,000元，共4.5年
    ）、喪葬費（370,000元，包含禮儀公司費用、納骨塔費用
    、師父及祭祀費用）亦均係被告鄭力仁所支付，被繼承人鄭
    陳含笑生前即多次交代其遺產要登記過戶予被告鄭力仁，被
    告鄭玉霞、鄭玉綿均認為合理，願意拋棄繼承，但因代書未
    告訴被告鄭玉霞、鄭玉綿要到法院辦理，而未完成拋棄繼承
    之程序。另被告鄭力賢於20幾年前曾向農會貸款2筆借款，
    金額分別為29萬、50萬，係由被告鄭力仁與被繼承人鄭陳含
    笑代為清償完畢，因此原告主張撤銷本件遺產分割登記顯無
    理由，並聲明：原告之訴駁回。
㈡、被告鄭力賢未於言詞辯論期日到場，亦未提出書狀作何聲明
    或陳述。
四、得心證之理由：
㈠、按民法第244條第1項之撤銷訴權，依同法第245條規定，自債
    權人知有撤銷原因時起，1年間不行使而消滅。該項法定期
    間為除斥期間，其時間經過時權利即告消滅。此項除斥期間
    有無經過，縱未經當事人主張或抗辯，法院亦應先為調查認
    定，以為判斷之依據。查，本院依職權函查原告自108年10
    月1日起迄今是否曾調閱系爭土地之電子謄本一情，查得原
    告最早曾於109年10月28日曾申請調閱系爭土地之土地標示
    部、土地所有權部及異動索引，有中華電信股份有限公司數
    據通信分公司110年1月7日數府三字第1100000051號函暨所
    附地政電子謄本申請紀錄、HiNet地政電傳系統在卷可憑（
    本院卷第95至99頁），則原告於109年12月15日向本院提起
    本件訴訟，有本院收受原告起訴狀之收狀日期可稽（本院卷
    第5頁），自未逾1年之法定除斥期間，合先敘明。
㈡、經查，原告主張被告鄭力賢積欠原告債務未清償，鄭陳含笑
    死亡後遺有系爭遺產，其繼承人即被告鄭力賢未拋棄繼承，
    而以達成遺產協議分割方式，系爭土地分割歸被告鄭力仁所
    有，系爭房屋之房屋納稅義務人亦變更為被告鄭力仁，並於
    108年10月23日辦妥分割繼承登記之事實，業據其提出本院1
    02年度司執字第5935號債權憑證、系爭土地登記謄本、異動
    索引、家事事件公告查詢結果、繼承系統表、除戶謄本、戶
    籍謄本（本院卷第11、13、22、109至125頁）等件為證，並
    有嘉義縣大林地政事務所109年12月25日嘉林地登字第10900
    08864號函檢附之系爭遺產分割登記資料、財政部南區國稅
    局109年12月28日南區國稅民雄營所字第1092666221號函檢
    附之被繼承人鄭陳含笑遺產稅核定通知書、本院嘉義簡易庭
    查詢表、嘉義縣財政稅務局110年1月7日嘉縣財稅分字第110
    0200035號函檢附之系爭房屋之房屋稅籍資料明細表（本院
    卷第39至63、81、91至92頁）為證，堪信為真實。
㈢、債務人所為之無償行為，有害及債權者，債權人得聲請法院
    撤銷之；債權人依第1項或第2項之規定聲請法院撤銷時，得
    並聲請命受益人或轉得人回復原狀。但轉得人於轉得時不知
    有撤銷原因者，不在此限，雖據民法第244條第1項、第4項
    定有明文。然按民法第244條第1、2項所稱之無償或有償行
    為，係以債務人與第三人間之行為有無互為對價關係之給付
    為其區別標準（最高法院101年度台上字第498號判決意旨參
    照）。是以，原告得否訴請撤銷被告間就系爭遺產之遺產分
    割協議，及塗銷分割繼承登記行為，仍應以被告間有無互為
    對價關係之給付，是否害及債權人之債權判斷，以定得否訴
    請撤銷。又繼承人間之遺產分割協議，係公同共有人間就公
    同共有物所為之處分行為，倘全部遺產協議分割歸由其他繼
    承人取得，對未分割取得遺產之該繼承人而言，形式上固具
    有無償行為之外觀，然而，就某一法律行為應屬有償、無償
    之定性，當以當事人之真意及實質內涵而定，不應僅以外觀
    認定。
㈣、本件原告雖主張系爭遺產分割協議及系爭土地之繼承登記均
    為被告鄭力賢之無償行為。惟衡諸一般常情，繼承人於分割
    遺產時，往往會考量被繼承人生前意願、繼承人對被繼承人
    之貢獻（有無扶養之事實）、家族成員間感情、被繼承人生
    前已分配予各繼承人之財產（贈與之歸扣）、承擔祭祀義務
    ，及子女依自身經濟能力負擔被繼承人配偶扶養義務輕重等
    諸多因素始能達成遺產分割協議。被告鄭力賢積欠原告396,
    859元及利息未清償，經原告聲請強制執行，經執行結果，
    全未受償，原告因此取得債權憑證，此有前揭債權憑證可參
    （本院卷第11至12頁），可認被告鄭力賢於此期間並無扶養
    鄭陳含笑之能力，於此期間鄭陳含笑係由被告鄭力仁扶養，
    又被告鄭玉綿等3人均自承鄭陳含笑生前都是由被告鄭力仁
    照顧，其醫療費用、看護費等均由被告鄭力仁支出，且鄭陳
    含笑生前遺願係將系爭不動產分配予被告鄭力仁取得等語，
    核與證人鄭月鴦證述相符（本院卷第178至180頁）。是被告
    間協議將系爭土地分割歸由被告鄭力仁登記取得、將系爭房
    屋之房屋稅納稅義務人變更為被告鄭力仁，衡情應含有因被
    告鄭力賢未能盡奉養母親義務，而約定由其餘被告依鄭陳含
    笑遺願分配系爭遺產之真意。故本院綜核上開各節，認系爭
    遺產分割協議實質上包含履行子女扶養照護義務之協議結果
    ，更難認係屬無償行為。被告所為上開遺產分割協議，並非
    故意以無償方式詐害原告對被告鄭力賢之債權為目的，更有
    基於上開親情扶養義務之考量。從而，原告前揭主張依民法
    第244條第1項、第4項規定請求撤銷系爭遺產分割協議及登
    記，暨回復原狀，核與該條規定「無償行為」之要件不符，
    應非可採。
五、綜上所述，原告依民法第244條第1項、第4項規定，請求㈠、
    被告就被繼承人鄭陳含笑所遺如附表所示之遺產所為之遺產
    分割協議之債權行為，及被告鄭力仁就系爭土地所為之分割
    繼承登記之物權行為均應予撤銷。㈡、被告鄭力仁應將系爭
    土地，登記日期108年10月23日之分割繼承登記予以塗銷，
    均無理由，應予駁回。
六、本件事證已臻明確，兩造其餘之主張、陳述及所提證據暨攻
    擊防禦方法，經本院審酌後，認與本件判決結果無影響，爰
    不一一贅述，附此敘明。
七、訴訟費用負擔之依據：民事訴訟法第78條。
中　　華　　民　　國　　110 　年　　4 　　月　　15　　日
                  臺灣嘉義地方法院嘉義簡易庭
                                  法　官　陳美利
以上正本係照原本作成。
如對本判決上訴，須於判決送達後20日內向本庭（嘉義市文化路
308之1號）提出上訴狀（均須按他造當事人之人數附繕本）。如
委任律師提起上訴者，應一併繳納上訴審裁判費。
中　　華　　民　　國　　110 　年　　4 　　月　　15　　日
                                  書記官  林金福
附表：
編號 種類 財產所在或名稱 面積 （平方公尺） 權利範圍  1 土地 嘉義縣○○鄉○○○段000地號土地 2,438 全部  2 建物 門牌號碼：嘉義縣○○鄉鎮○村0鄰○○○00○0號 （未保存登記建物，稅籍編號：00000000000） 301.1 全部  3 存款 民雄鄉農會 （帳號：0000000） 549,131元